【裁判字號】    95,交上易,52
【裁判日期】    950315
【裁判案由】    過失傷害
【裁判全文】
臺灣高等法院臺中分院刑事判決        95年度交上易字第52號
上  訴  人
即  被  告  乙○○
上列上訴人因過失傷害案件，不服臺灣臺中地方法院94年度交易
字第470號中華民國94年11月24日第一審判決（起訴案號：臺灣
臺中地方法院檢察署94年度調偵字第357號），提起上訴，本院
判決如下：
    主  文
上訴駁回。
乙○○緩刑貳年。
    事  實
一、乙○○於民國（下同）94年2月26日18時許，駕駛車牌號碼
    NJ－2880號自小客車，沿臺中市○區○○路由南往北行駛，
    途經崇德路與健行路口欲左轉時，本應注意汽車行駛時，駕
    駛人應注意車前狀況並隨時採取必要之安全措施，及汽車行
    駛至交岔路左轉彎時，應行至交岔路口中心處左轉，不得占
    用來車道搶先左，且轉轉彎車應讓直行車先行，而當時天候
    晴、暮光、路面乾燥無缺陷、無障礙物、視距良好，依當時
    情形，並無不能注意之情事，竟疏未注意，於行經上開交岔
    路口時，占用來車道搶先左轉，且未留意車前狀況及禮讓直
    行車先行，即貿然在該路口左轉健行路，適有丙○○騎乘車
    牌號碼BZS－869號重型機車，在崇德路對向車道由北往南直
    行途經該處時，亦以時速每小時70公里之速度超速行駛及疏
    未注意車前狀況，因雙方均有前述過失，致乙○○所駕駛之
    自小客車右前側方向燈附近與丙○○之機車左前側車身發生
    碰撞，丙○○因此人車倒地，受有左側股骨幹骨骨折之傷害
    。乙○○於犯罪後，有偵查權限之人知悉犯罪人之前，主動
    向到場處理事故員警陳明自己係肇事者，並陳述肇事經過，
    自首接受裁判。
二、案經被害人丙○○委由蔡志忠律師為告訴代理人告訴臺灣臺
    中地方法院檢察署檢察官偵查起訴。
    理  由
一、訊據上訴人即被告乙○○（下稱被告）固坦承於上開時、地
    駕車與告訴人丙○○發生車禍之事實，惟矢口否認有何過失
    傷害犯行，辯稱：當時伊有打方向燈，伊要左轉，告訴人很
    快就衝過來，伊停下來要等他，是告訴人超速，才會撞上伊
    ，伊是被撞的，告訴人也承認有超速云云。經查：
  (一)本件車禍事故依現場圖及卷附車損照片（見偵查卷第11頁、
    第20～22頁）所示，事故地點係台中市○區○○路與健行路
    口，被告為沿崇德路由南往北行駛欲左轉健行路行駛，告訴
    人則係沿崇德路由北往南直行。而被告駕駛之小客車係右前
    車頭方向燈處板金凹損，告訴人騎乘之機車則係車前側斜板
    全部掉落，機車車頭骨架清晰可見，機車遺留之刮地痕跡達
    4點7公尺，碎片係留於機車最後停止位置附近，刮地痕起點
    係在被告車身中段車身偏後附近等情。以被告駕駛之汽車係
    右前車頭方向燈附近之右側車頭板金凹損（非車頭前方而係
    右前側），告訴人係車頭斜板部分受損，顯見事故當時係告
    訴人之機車左前車頭部分撞擊被告右側車頭靠近方向燈部分
    ，已可認定。被告雖辯稱：當時伊係停止等待告訴人云云，
    然告訴人之行向與被告轉彎後之行向為垂直狀態，告訴人機
    車於事故後之刮地痕係往健行路方向，與被告之行向相同，
    機車之刮地痕起點亦在被告駕駛之汽車之停止位置之中段車
    身偏後，果若當時被告駕駛之汽車係停止狀態，無任何向前
    之推力，告訴人騎乘之機車撞擊被告駕駛之汽車後，焉有可
    能朝被告之行向留有刮地痕。況且被告當時如係停止狀態，
    撞擊後之刮地痕起點應在汽車損壞點之右前車頭附近，刮地
    痕起點又豈可能在未遭撞擊的右側車身中段偏後附近，更可
    見被告於撞擊後車身仍有向前之情形，足徵被告駕駛之汽車
    於事故發生前係在前進之狀態而非停止狀態甚明。
  (二)告訴人於事故發生後之94年2月26日19時30分許在署立台中
    醫院製作之交通事故談話紀錄表（見偵查卷第15頁）中第五
    題「（  肇事當時行車速率多少？）70公里／小時。我沒有
    看碼錶，70是我感覺的速度」等語，而告訴人於94年7月5日
    偵訊中則改稱車速僅約40公里以下等語。然依上開卷附現場
    照片所示，告訴人機車於撞擊後車頭前斜板部分全部掉落，
    機車車頭骨架清晰可見，顯見當時車禍撞擊力道之強大，如
    告訴人當時確為時速40公里以下，焉有可能僅撞擊車頭即造
    成如此嚴重之損害，是以參照告訴人機車車損之狀況，堪認
    告訴人於交通事故談話紀錄表中陳述之車速每小時70公里，
    與現場跡證較為相符。另按依道路交通安全規則第102條第1
    項第6款規定「轉彎車應讓直行車先行。但直行車尚未進入
    交岔路口，而轉彎車已達中心處開始轉彎，直行車應讓轉彎
    車先行」，是以轉彎車取得優先路權，係以「轉彎車已達中
    心處開始轉彎，而直行車尚未進入交岔路口」為前題，苟若
    轉彎車未達路口中心處即開始左轉，依道路交通安全規則第
    102條第1項第4款之規定已屬違規行為，實無從取得路權甚
    明。而依上開卷附現場圖所示之自小客車肇事後停駐位置，
    左側車身仍係在健行路之逆向（對被告而言）車道上，顯見
    被告當時未達崇德路與健行路之中央分向線延伸交會處（即
    交岔路口中心處）即左轉，是被告於上開交岔路口時，貿然
    占用來車道搶先左轉一情，已甚明確。本件事故參酌被告及
    告訴人雙方撞擊後之車損情形、停止位置、碎片散落位置等
    相關跡證，本件事故應係被告未達路口中心處即搶先左轉，
    且轉彎時疏未注意車前狀況及禮讓直行車先行，告訴人亦疏
    未注意車前狀況及超速行駛所致，應可認定。
  (三)按汽車行駛時，駕駛人應注意車前狀況並隨時採取必要之安
    全措施，及汽車行駛至交岔路左轉彎時，應行至交岔路口中
    心處左轉，不得占用來車道搶先左轉，且轉彎車應讓直行車
    先行，道路交通安全規則第94條第3項、第102條第1項第4款
    、第6款分別定有明文。又交通事故多為意外事故，係過失
    犯，就被告應否負刑事責任，應以被告是否按其情節應注意
    ，並能注意，而不注意為要件。是以被告於交通個案中需否
    構成刑事責任，並不以「誰撞誰」為判斷標準，而係在具體
    個案中，有否應注意之義務，能注意，卻疏未注意，為認定
    有否罪責之依據。本件事故係告訴人之機車左前車頭撞擊被
    告駕駛之汽車右前車頭靠近方向燈處，雖已認定如前，然縱
    係告訴人騎乘機車撞及被告之右前側車頭部分屬實，仍應檢
    視被告於本件車禍事故之發生有否應注意之義務，判斷被告
    應否負刑事責任甚明。而被告係領有駕照之人，對於相關交
    通法規應知之甚詳，被告駕車本應注意及之，且當時天候晴
    、暮光、路面乾燥無缺陷、無障礙物、視距良好，有卷附道
    路交通事故調查報告表(一)在卷可查，即依當時情形，並無不
    能注意之情事，被告竟仍疏未注意，於行經上開交岔路口時
    ，占用來車道搶先左轉，且未留意車前狀況及禮讓直行車先
    行，即貿然在該路口左轉健行路，是以被告當時應注意、能
    注意，卻疏未注意，足徵被告駕車行為顯有過失。本件經送
    請臺灣省臺中市區車輛行車事故鑑定委員會及台灣省車輛行
    車事故覆議鑑定委員會鑑定結果，亦認「乙○○駕駛自小客
    車於交岔路口左轉彎時未讓對向直行車先行，與丙○○駕駛
    重機車超速行駛、未注意車前狀況，同為肇事原因」，持相
    同看法，此有臺灣省臺中市區車輛行車事故鑑定委員會94年
    5月13日中市行字第0945401028號函附鑑定意見書及台灣省
    車輛行車事故覆議鑑定委員會94年7月20日府覆議字第09402
    00269號覆議函在卷可考，益證被告之行為有過失。惟上開
    鑑定及覆議意見未論及被告尚有占用來車道搶先左轉之過失
    ，鑑定意見尚有不足，本院認縱論及被告有占用來車道搶先
    左轉之過失，上開鑑定意見認被告與告訴人同為肇事原因，
    仍屬妥適。
  (四)此外，並有道路交通事故現場圖、道路交通事故調查報告表
    (一)(二)各1紙、交通事故談話紀錄表、中國醫藥大學附設醫院
    診斷證明書各1紙及照片10張附卷可稽。雖告訴人丙○○疏
    未注意車前狀況及超速行駛，於本件車禍之發生亦有過失，
    然此僅係告訴人是否與有過失之問題，並不能因此解免被告
    過失傷害之責任。而告訴人因本件車禍受傷，與被告之過失
    行為間並有相當因果關係。本件事證明確，被告過失犯行堪
    以認定。
二、核被告所為，係犯刑法第284條第1項前段之過失傷害罪。被
    告於犯罪後，有偵查權限之人知悉犯罪人之前，主動向到場
    處理事故員警陳明自己係肇事者，並陳述肇事經過，有臺中
    市○○○道路交通事故肇事人自首情形調查表在卷可考，為
    對於未發覺之犯罪自首接受裁判，應依刑法第62條前段規定
    ，減輕其刑。原審依據上述理由，適用刑法第284條第1項前
    段、第62條前段、第41條第1項前段，罰金罰鍰提高標準條
    例第1條前段、第2條，並審酌被告之過失程度，告訴人因本
    次車禍受有骨折之傷害，所生之危害重大，惟告訴人亦有過
    失，被告肇事後之態度及被告於原審辯論終結前尚未能與告
    訴人達成民事和解賠償等一切情狀，量處被告有期徒刑3月
    之刑，並諭知易科罰金之折算標準。核其認事用法俱無不當
    ，量刑亦稱允洽，被告猶執陳詞否認對本案車禍事故應負過
    失責任而提起上訴，非有理由，應駁回其上訴。查被告未曾
    受有期徒刑以上刑之宣告，有台灣高等法院被告全國刑案紀
    錄表在卷可憑，於上訴本院後已與告訴人達成和解，經告訴
    人於95年1月10日具狀陳明（見本院卷第20頁），本院認被
    告經本案偵查、審判程序及刑罰之宣告後，當知警惕而無再
    犯之虞，所宣告之刑以暫不執行為宜，乃併宣告緩刑2年，
    以啟自新。
據上論斷，應依刑事訴訟法第368條，刑法第74條第1款，判決如
主文。
本案經檢察官甲○○到庭執行職務。
中    華    民    國    95    年    3    月    15     日
            刑事第七庭  審判長法  官  林  榮  龍
                              法  官  許  秀  芬
                              法  官  江  錫  麟
上列正本證明與原本無異。
不得上訴。
                              書記官  劉  建  智
中    華    民    國    95    年    3    月    15     日
附錄論罪科刑法條：
刑法第284條：
因過失傷害人者，處6月以下有期徒刑、拘役或5百元以下罰金，
致重傷者，處1年以下有期徒刑、拘役或5百元以下罰金。
從事業務之人，因業務上之過失傷害人者，處1年以下有期徒刑
、拘役或1千元以下罰金，致重傷者，處3年以下有期徒刑、拘役
或2千元以下罰金。
                                                      Ｆ


司法院資訊處製作；財團法人民間司法改革基金會備份。
